ACORDAO-COMPLETO-2519396

ACÓRDÃO 18588/2021 ATA 40/2021 - PRIMEIRA CÂMARA

VISTOS, relatados e discutidos estes autos de tomada de contas especial em desfavor de Marlene Lustosa Lages Costa (XXX.486.703-XX) e do município de Nossa Senhora dos Remédios/PI (02.577.421/0001-05) , em razão de não comprovação da regular aplicação dos recursos repassados pela União, na modalidade fundo a fundo.
ACORDAM os ministros do Tribunal de Contas da União, reunidos em sessão da 1ª Câmara, diante das razões expostas pelo relator, em: 
9.1. fixar novo e improrrogável prazo de 15 (quinze) dias, com fundamento no art. 202, § 3º, do RITCU, a contar da notificação, para que o Município de Nossa Senhora dos Remédios/PI efetue e comprove, perante este Tribunal, o recolhimento das quantias a seguir especificadas aos cofres do Fundo Nacional de Saúde, atualizadas monetariamente a partir das datas indicadas até a data do efetivo recolhimento, na forma prevista na legislação em vigor:
	Data de ocorrência
	Valor histórico (R$) 

	30/3/2007
	8.100,00

	27/4/2007
	8.100,00

	24/5/2007
	16.200,00

	20/6/2007
	16.200,00

	24/7/2007
	16.200,00

	22/8/2007
	2.550,00

	22/8/2007
	16.200,00

	18/9/2007
	2.550,00

	18/9/2007
	16.200,00

	25/10/2007
	16.200,00

	25/10/2007
	2.550,00

	28/11/2007
	16.200,00

	28/11/2007
	5.100,00

	14/12/2007
	16.200,00

	14/12/2007
	5.100,00

	28/12/2007
	24.300,00

	28/12/2007
	5.100,00

	25/2/2008
	24.300,00

	25/2/2008
	5.100,00

	26/3/2008
	24.300,00

	26/3/2008
	2.550,00

	18/4/2008
	24.300,00

	22/4/2008
	2.550,00

	21/5/2008
	2.550,00

	21/5/2008
	24.300,00

	20/6/2008
	2.550,00

	20/6/2008
	24.300,00

	23/7/2008
	24.300,00

	23/7/2008
	2.550,00

	22/8/2008
	24.300,00

	22/8/2008
	5.100,00

	30/9/2008
	24.300,00

	30/9/2008
	5.100,00

	15/10/2008
	24.300,00

	30/10/2008
	5.700,00

	27/11/2008
	5.700,00

	28/11/2008
	27.000,00

	1/12/2008
	2.700,00

	24/12/2008
	18.000,00

	24/12/2008
	5.700,00

	29/12/2008
	18.000,00

	29/12/2008
	5.700,00

	3/3/2009
	19.200,00

	3/3/2009
	6.000,00

	31/3/2009
	19.200,00

	31/3/2009
	3.000,00

	9/4/2009
	19.600,00

	9/4/2009
	6.000,00

	11/5/2009
	19.600,00

	11/5/2009
	6.000,00

	21/5/2009
	300,00

	21/5/2009
	1.200,00

	10/6/2009
	19.200,00

	12/6/2009
	6.000,00

	10/7/2009
	6.000,00

	10/7/2009
	19.200,00

	13/8/2009
	19.200,00

	14/8/2009
	3.000,00

	14/9/2009
	19.200,00

	14/9/2009
	3.000,00

	14/10/2009
	19.200,00

	19/10/2009
	3.000,00

	20/11/2009
	19.200,00

	23/11/2009
	6.000,00

	17/12/2009
	6.000,00

	17/12/2009
	19.200,00

	20/1/2010
	19.200,00

	25/1/2010
	6.000,00

	26/2/2010
	19.200,00

	26/2/2010
	9.000,00

	17/3/2010
	19.200,00

	1/4/2010
	9.000,00

	16/4/2010
	19.200,00

	22/4/2010
	9.000,00

	17/5/2010
	19.200,00

	25/5/2010
	9.000,00

	21/6/2010
	9.000,00

	30/6/2010
	19.200,00

	14/7/2010
	19.200,00

	14/7/2010
	9.000,00

	18/8/2010
	28.800,00

	31/8/2010
	6.000,00

	13/9/2010
	3.000,00

	13/9/2010
	28.800,00

	18/10/2010
	28.800,00

	27/10/2010
	3.000,00

	12/11/2010
	3.000,00

	12/11/2010
	19.200,00

	14/12/2010
	19.200,00

	31/12/2010
	3.000,00

	18/1/2011
	3.000,00

	3/2/2011
	19.200,00

	15/2/2011
	19.200,00

	22/2/2011
	3.000,00

	15/3/2011
	19.200,00

	15/3/2011
	3.000,00

9.2. informar ao Município de Nossa Senhora dos Remédios/PI que a liquidação tempestiva do débito saneará o processo e permitirá que as contas sejam julgadas regulares com ressalva e lhe seja dada quitação, ao passo que a ausência dessa liquidação tempestiva acarretará o julgamento pela irregularidade das contas, com imputação de débito, a ser atualizado monetariamente e acrescido de juros moratórios;
9.3. autorizar, caso requerido, o parcelamento das dívidas em até 36 (trinta e seis) parcelas mensais e consecutivas, nos termos do art. 26 da Lei 8.443/1992, c/c o art. 217 do RI/TCU, fixando-se o vencimento da primeira parcela em quinze dias, a contar do recebimento da notificação, e os das demais a cada 30 dias, devendo incidir sobre cada valor mensal os correspondentes acréscimos legais, na forma prevista na legislação em vigor, bem como esclarecer ao ente federado que, em caso de parcelamento da dívida, a falta de pagamento de qualquer parcela importará no vencimento antecipado do saldo devedor (art. 217, § 2º, do RI/TCU) .

Tomada de Contas Especial instaurada em razão de irregularidade no repasse de verbas do SUS, fundo a fundo, em virtude da inserção/manutenção indevida de dados de profissionais de saúde (médicos e dentistas) no Cadastro Nacional de Estabelecimentos de Saúde (CNES).

Primeira Câmara

Município de Nossa Senhora dos Remédios/PI.

3. Interessados/Responsáveis:
3.1. Interessado: Fundo Nacional de Saúde - MS (00.530.493/0001-71).
3.2. Responsáveis: Marlene Lustosa Lages Costa (XXX.486.703-XX); Município de Nossa Senhora dos Remédios/PI (02.577.421/0001-05).

13.1. Ministros presentes: Walton Alencar Rodrigues (Presidente), Vital do Rêgo (Relator) e Jorge Oliveira.
13.2. Ministro-Substituto convocado: Augusto Sherman Cavalcanti.

ACORDAO-COMPLETO-2554722

Acórdão 8000/2022 - Primeira Câmara

VITAL DO RÊGO

Adoto como parte do relatório o pronunciamento da Secretaria de Controle Externo de Tomada de Contas Especial (peça 69) a seguir transcrito, que contou com a anuência do corpo diretivo daquela unidade (peças 70 e 71) :
INTRODUÇÃO
Cuidam os autos de tomada de contas especial instaurada por Fundo Nacional de Saúde - MS, em desfavor de Marlene Lustosa Lages Costa (CPF: XXX.486.703-XX) e Município de Nossa Senhora dos Remédios-PI (CNPJ: 02.577.421/0001-05) , em razão de não comprovação da regular aplicação dos recursos repassados pela União por meio do Fundo Nacional de Saúde-MS.
HISTÓRICO
Em 27/2/2020, com fundamento na IN/TCU 71/2012, alterada pela IN/TCU 76/2016 e DN/TCU 155/2016, o dirigente da instituição Fundo Nacional de Saúde - MS autorizou a instauração da tomada de contas especial (peça 40) . O processo foi registrado no sistema e-TCE com o número 740/2020.
Os recursos repassados pelo Fundo Nacional de Saúde-MS a Município de Nossa Senhora dos Remédios-PI, no período de 1/1/2007 a 31/1/2011, na modalidade fundo a fundo, foram auditados pelo Departamento Nacional de Auditoria do SUS (Denasus) conforme consignado nos relatórios (peças 2 e 3) .
O fundamento para a instauração da Tomada de Contas Especial, conforme consignado na matriz de responsabilização elaborada pelo tomador de contas, foi a constatação da seguinte irregularidade:
Não comprovação da boa e regular aplicação dos recursos repassados pela União, em face da inexistência de provas da prestação de atendimento aos usuários do SUS no Programa Saúde da Família; Pagamento de serviços médicos lastreados por Nota Fiscal de empresa que não existe fisicamente, bem como pela não comprovação dos serviços pagos; Inclusão irregular no Cadastro - CNES do Nome, CRM, CPF e Dados Pessoais de profissional médico que não trabalhava no PSF, evidenciados nas constatações do Relatório de Auditoria do Denasus nº  11049.
Os responsáveis arrolados na fase interna foram devidamente comunicados e, diante da ausência de justificativas suficientes para elidir a irregularidade e da não devolução dos recursos, instaurou-se a tomada de contas especial.
No relatório (peça 43) , o tomador de contas concluiu que o prejuízo importaria no valor original de R$ 1.218.700,00, imputando-se a responsabilidade a Marlene Lustosa Lages Costa, Secretária Municipal de Saúde, no período de 5/8/2010 até o momento, na condição de gestor dos recursos e Município Nossa Senhora dos Remédios-PI, na condição de ente beneficiário.
Em 17/9/2020, a Controladoria-Geral da União emitiu o relatório de auditoria (peça 46) , em concordância com o relatório do tomador de contas. O certificado de auditoria e o parecer do dirigente do órgão de controle interno concluíram pela irregularidade das presentes contas (peças 47 e 48) .
Em 14/10/2020, o ministro responsável pela área atestou haver tomado conhecimento das conclusões contidas no relatório e certificado de auditoria, bem como do parecer conclusivo do dirigente do órgão de controle interno, manifestando-se pela irregularidade das contas, e determinou o encaminhamento do processo ao Tribunal de Contas da União (peça 49) .
Na primeira instrução (peça 53) , analisando-se os documentos nos autos, concluiu-se pela necessidade de realização de citação para as seguintes irregularidades: 
1.1. Irregularidade 1: recebimento irregular de recursos federais do SUS pelo município, relativos ao Bloco da Atenção Básica (incentivo financeiro da Estratégia Saúde da Família) , evidenciado nas constatações 141098 a 141102 constantes do Relatório de Auditoria do Denasus nº 11049.
1.1.1. Evidências da irregularidade: documentos técnicos presentes nas peças 2, 3, 4, 5, 6, 7, 8, 9, 10, 11, 12, 13, 14, 15, 16, 17, 18, 19, 20 e 21.
1.1.2. Normas infringidas: Arts. 37, caput, e 70, parágrafo único, da Constituição Federal; art. 93 do Decreto-Lei nº 200/1967; arts. 66, 139, §§ 4º e 5º, e 145 do Decreto nº 93.872/1986; arts. 60 a 64 da Lei 4.320/1964; Artigo 52 da Lei nº 8.080/90 e Portaria GM/MS nº 648/2006.
1.1.3. Débitos relacionados ao responsável Município de Nossa Senhora dos Remédios-PI (CNPJ: 02.577.421/0001-05) :
	Data de ocorrência
	Valor histórico (R$) 

	30/3/2007
	8.100,00

	27/4/2007
	8.100,00

	24/5/2007
	16.200,00

	20/6/2007
	16.200,00

	24/7/2007
	16.200,00

	22/8/2007
	2.550,00

	22/8/2007
	16.200,00

	18/9/2007
	2.550,00

	18/9/2007
	16.200,00

	25/10/2007
	16.200,00

	25/10/2007
	2.550,00

	28/11/2007
	16.200,00

	28/11/2007
	5.100,00

	14/12/2007
	16.200,00

	14/12/2007
	5.100,00

	28/12/2007
	24.300,00

	28/12/2007
	5.100,00

	25/2/2008
	24.300,00

	25/2/2008
	5.100,00

	26/3/2008
	24.300,00

	26/3/2008
	2.550,00

	18/4/2008
	24.300,00

	22/4/2008
	2.550,00

	21/5/2008
	2.550,00

	21/5/2008
	24.300,00

	20/6/2008
	2.550,00

	20/6/2008
	24.300,00

	23/7/2008
	24.300,00

	23/7/2008
	2.550,00

	22/8/2008
	24.300,00

	22/8/2008
	5.100,00

	30/9/2008
	24.300,00

	30/9/2008
	5.100,00

	15/10/2008
	24.300,00

	30/10/2008
	5.700,00

	27/11/2008
	5.700,00

	28/11/2008
	27.000,00

	1/12/2008
	2.700,00

	24/12/2008
	18.000,00

	24/12/2008
	5.700,00

	29/12/2008
	18.000,00

	29/12/2008
	5.700,00

	3/3/2009
	19.200,00

	3/3/2009
	6.000,00

	31/3/2009
	19.200,00

	31/3/2009
	3.000,00

	9/4/2009
	19.600,00

	9/4/2009
	6.000,00

	11/5/2009
	19.600,00

	11/5/2009
	6.000,00

	21/5/2009
	300,00

	21/5/2009
	1.200,00

	10/6/2009
	19.200,00

	12/6/2009
	6.000,00

	10/7/2009
	6.000,00

	10/7/2009
	19.200,00

	13/8/2009
	19.200,00

	14/8/2009
	3.000,00

	14/9/2009
	19.200,00

	14/9/2009
	3.000,00

	14/10/2009
	19.200,00

	19/10/2009
	3.000,00

	20/11/2009
	19.200,00

	23/11/2009
	6.000,00

	17/12/2009
	6.000,00

	17/12/2009
	19.200,00

	20/1/2010
	19.200,00

	25/1/2010
	6.000,00

	26/2/2010
	19.200,00

	26/2/2010
	9.000,00

	17/3/2010
	19.200,00

	1/4/2010
	9.000,00

	16/4/2010
	19.200,00

	22/4/2010
	9.000,00

	17/5/2010
	19.200,00

	25/5/2010
	9.000,00

	21/6/2010
	9.000,00

	30/6/2010
	19.200,00

	14/7/2010
	19.200,00

	14/7/2010
	9.000,00

	18/8/2010
	28.800,00

	31/8/2010
	6.000,00

	13/9/2010
	3.000,00

	13/9/2010
	28.800,00

	18/10/2010
	28.800,00

	27/10/2010
	3.000,00

	12/11/2010
	3.000,00

	12/11/2010
	19.200,00

	14/12/2010
	19.200,00

	31/12/2010
	3.000,00

	18/1/2011
	3.000,00

	3/2/2011
	19.200,00

	15/2/2011
	19.200,00

	22/2/2011
	3.000,00

	15/3/2011
	19.200,00

	15/3/2011
	3.000,00

1.1.4. Cofre credor: Fundo Nacional de Saúde - MS.
1.1.5. Responsável: Município de Nossa Senhora dos Remédios-PI (CNPJ: 02.577.421/0001-05) .
1.1.5.1. Conduta: beneficiar-se indevidamente de recursos federais do SUS relativos ao incentivo financeiro da Estratégia Saúde da Família, a que não fazia jus e que lhe foram transferidos em razão de incorreções nas informações prestadas pelo município no Cadastro Nacional de Estabelecimentos de Saúde (CNES) .
1.1.5.2. Nexo de causalidade: A inserção de dados indevidos no CNES caracterizou burla ao sistema de saúde, fazendo com que o ente federado fosse beneficiado indevidamente com os recursos de incentivo financeiro aos quais não fazia jus.
1.1.5.3. Culpabilidade: não há excludentes de ilicitude, de culpabilidade e de punibilidade; é razoável supor que o administrador responsável pela inserção dos dados tinha consciência da ilicitude de sua conduta; era exigível conduta diversa da praticada, qual seja, manter atualizadas, no CNES, as informações sobre profissionais de saúde (médicos, dentistas e enfermeiros) que efetivamente trabalharam nos respectivos programas a que davam direito a incentivo financeiro pelo Fundo Nacional de Saúde.
1.1.6. Encaminhamento: citação.
1.2. Irregularidade 2: não comprovação da boa e regular aplicação dos recursos repassados pela União, na modalidade fundo a fundo, pelo Fundo Nacional de Saúde ao Fundo de Saúde do Município de Nossa Senhora dos Remédios, em face de pagamento relativo a serviços de cardiologia não comprovados e que supostamente teriam sido prestados por empresa inexistente, e pagamentos a médica contratada cujos serviços não foram comprovados, evidenciado nas constatações 141114 e 141122 do Relatório de Auditoria do Denasus nº 11049.
1.2.1. Evidências da irregularidade: documentos técnicos presentes nas peças 2, 3, 4, 5, 6, 7, 8, 9, 10, 11, 12, 13, 14, 15, 16, 17, 18, 19, 20 e 21.
1.2.2. Normas infringidas: Arts. 37, caput, e 70, parágrafo único, da Constituição Federal; art. 93 do Decreto-Lei nº 200/1967; arts. 66, 139, §§ 4º e 5º, e 145 do Decreto nº 93.872/1986; arts. 60 a 64 da Lei 4.320/1964.
1.2.3. Débitos relacionados à responsável Marlene Lustosa Lages Costa (CPF: XXX.486.703-XX) :
	Data de ocorrência
	Valor histórico (R$) 

	30/8/2010
	5.600,00

	5/10/2010
	6.000,00

	30/11/2010
	7.500,00

1.2.4. Cofre credor: Fundo Nacional de Saúde - MS.
1.2.5. Responsável: Marlene Lustosa Lages Costa (CPF: XXX.486.703-XX) .
1.2.5.1. Conduta: não comprovar a efetiva prestação dos serviços pagos à empresa P. C. Clínica Cardiológica S/S, tida como inexistente pela equipe de auditoria do Denasus, bem como à médica Isabel Cristina Carvalho Costa, que à época realizava residência médica em outro Estado.
1.2.5.2. Nexo de causalidade: A não comprovação dos serviços prestados impediu o estabelecimento do nexo causal entre os pagamentos efetuados com recursos federais recebidos no âmbito do Sistema Único de Saúde e o benefício à população, não permitindo, assim, aferir a regularidade na utilização dos recursos, resultando em presunção de dano ao erário.
1.2.5.3. Culpabilidade: não há excludentes de ilicitude, de culpabilidade e de punibilidade; é razoável supor que a responsável tinha consciência da ilicitude de sua conduta; era exigível conduta diversa da praticada, qual seja, somente efetuar pagamentos por serviços efetivamente prestados.
1.2.6. Encaminhamento: citação.
1.3. Irregularidade 3: Inserção/Manutenção indevida de dados de profissionais de saúde (médicos e dentistas) no Cadastro Nacional de Estabelecimentos de Saúde (CNES) , causando repasse indevido de recursos de incentivos financeiros da Atenção Básica (Estratégia Saúde da Família) , evidenciado nas constatações 141098 a 141102 constantes do Relatório de Auditoria do Denasus nº 11049.
1.3.1. Evidências da irregularidade: documentos técnicos presentes nas peças 2, 3, 4, 5, 6, 7, 8, 9, 10, 11, 12, 13, 14, 15, 16, 17, 18, 19, 20 e 21.
1.3.2. Normas infringidas: Anexo I (Política da Atenção Básica) , item 2.1 - VIII, Portaria GM/MS 648, de 28 de março de 2006.
1.3.3. Responsável: Marlene Lustosa Lages Costa (CPF: XXX.486.703-XX) .
1.3.3.1. Conduta: inserir / manter indevidamente no CNES dados de profissionais de saúde (médicos, dentistas e enfermeiros) , quando deveria cuidar para que tais dados fossem atualizados com as informações dos profissionais que efetivamente trabalharam no respectivo programa.
1.3.3.2. Nexo de causalidade: A inserção e/ou manutenção de dados incorretos na base do CNES fez com que o Fundo Nacional de Saúde repassasse indevidamente ao município recursos a título de incentivo financeiro da Atenção Básica, irregularidade essa que causou prejuízo a ser restituído aos cofres do FNS pelo ente beneficiário, devendo a responsável apresentar razões de justificativa pela inserção/manutenção de dados indevidos no CNES.
1.3.3.3. Culpabilidade: não há excludentes de ilicitude, de culpabilidade e de punibilidade; é razoável supor que a responsável tinha consciência da ilicitude de sua conduta; era exigível conduta diversa da praticada, qual seja, manter atualizadas, no CNES, as informações sobre profissionais de saúde (médicos, dentistas e enfermeiros) que efetivamente trabalharam nos respectivos programas a que davam direito a incentivo financeiro pelo Fundo Nacional de Saúde.
1.3.4. Encaminhamento: audiência.
1.4. Em razão das irregularidades apontadas encontrarem-se devidamente demonstradas, foram citados os responsáveis Marlene Lustosa Lages Costa e Município Nossa Senhora dos Remédios - PI, para apresentarem alegações de defesa e/ou recolherem o valor total do débito quantificado, e foi ouvida em audiência a responsável Marlene Lustosa Lages Costa, para apresentar razões de justificativa em relação às irregularidades descritas anteriormente (item 9.3 e subitens) .
 Em cumprimento ao pronunciamento da unidade (peça 54) , foram efetuadas as citações e audiência propostas, nos moldes seguintes:
	a) Município Nossa Senhora dos Remédios - PI:
	Comunicação: Ofício 10205/2021 - Seproc (peça 57) 
Data da Edição: 11/3/2021
Data da Ciência: 6/4/2021 (peça 60) 
Nome Recebedor: Auricelia Gomes Mota
Observação: Ofício enviado para o endereço do responsável, conforme pesquisa na base de dados do sistema da Receita Federal, custodiada pelo TCU (peça 56) .
Fim do prazo para a defesa: 22/4/2021
	
b) Marlene Lustosa Lages Costa:
	Comunicação: Ofício 10204/2021 - Seproc (peça 58) 
Data da Edição: 11/3/2021
Data da Ciência: 6/4/2021 (peça 59) 
Nome Recebedor: Ana Maria Pereira
Observação: Ofício enviado para o endereço do responsável, conforme pesquisa na base de dados do sistema da Receita Federal, custodiada pelo TCU (peça 55) .
Fim do prazo para a defesa: 22/4/2021
	
1.5. A sra. Marlene Lustosa Lages Costa (por procurador) , após solicitação e obtenção de prorrogação de prazo para resposta até 6/5/2021 (peças 62 e 63) , atendeu tempestivamente à citação por meio de alegações de defesa juntadas à peça 64.
 Conforme Despacho de Conclusão das Comunicações Processuais (peça 65) , as providências inerentes às comunicações processuais foram concluídas. 
ANÁLISE DOS PRESSUPOSTOS DE PROCEDIBILIDADE DA IN/TCU 71/2012
Avaliação de Viabilidade do Exercício do Contraditório e Ampla Defesa
 Verifica-se que não houve o transcurso de mais de dez anos desde o fato gerador sem que tenha havido a notificação dos responsáveis pela autoridade administrativa federal competente (art. 6º, inciso II, c/c art. 19 da IN/TCU 71/2012, modificada pela IN/TCU 76/2016) , uma vez que o fato gerador da irregularidade sancionada ocorreu em 15/3/2011, e os responsáveis foram notificados sobre as irregularidades pela autoridade administrativa competente conforme abaixo:
1.6. Marlene Lustosa Lages Costa, por meio do ofício acostado à peça 25, recebido em 10/12/2019, conforme AR (peça 28) .
1.7. Município Nossa Senhora dos Remédios-PI, por meio do ofício acostado à peça 24, recebido em 11/12/2019, conforme AR (peça 27) .
Valor de Constituição da TCE
Verifica-se, ainda, que o valor atualizado do débito apurado (sem juros) em 1º/1/2017 é de R$ 1.988.885,77, portanto superior ao limite mínimo de R$ 100.000,00, na forma estabelecida conforme os arts. 6º, inciso I, e 19 da IN/TCU 71/2012, modificada pela IN/TCU 76/2016.
OUTROS PROCESSOS/DÉBITOS NOS SISTEMAS DO TCU COM OS MESMOS RESPONSÁVEIS
Informa-se que não foi encontrado débito imputável aos responsáveis em outros processos no Tribunal.
A tomada de contas especial está, assim, devidamente constituída e em condição de ser instruída.
EXAME TÉCNICO
Da validade das notificações:
Preliminarmente, cumpre tecer breves considerações sobre a forma como são realizadas as comunicações processuais no TCU. A esse respeito, destacam-se o art. 179, do Regimento Interno do TCU (Resolução 155, de 4/12/2002) e o art. 4º, inciso III, § 1º, da Resolução TCU 170, de 30 de junho de 2004, in verbis:
Art. 179. A citação, a audiência ou a notificação, bem como a comunicação de diligência, farse-ão:
I - mediante ciência da parte, efetivada por servidor designado, por meio eletrônico, fac-símile, telegrama ou qualquer outra forma, desde que fique confirmada inequivocamente a entrega da comunicação ao destinatário;
II - mediante carta registrada, com aviso de recebimento que comprove a entrega no endereço do destinatário;
III - por edital publicado no Diário Oficial da União, quando o seu destinatário não for localizado
 (...) 
Art. 3º As comunicações serão dirigidas ao responsável, ou ao interessado, ou ao dirigente de órgão ou entidade, ou ao representante legal ou ao procurador constituído nos autos, com poderes expressos no mandato para esse fim, por meio de:
I - correio eletrônico, fac-símile ou telegrama;
II - servidor designado;
III - carta registrada, com aviso de recebimento;
IV - edital publicado no Diário Oficial da União, quando o seu destinatário não for localizado, nas hipóteses em que seja necessário o exercício de defesa.
Art. 4º. Consideram-se entregues as comunicações:
I - efetivadas conforme disposto nos incisos I e II do artigo anterior, mediante confirmação da ciência do destinatário;
II - realizadas na forma prevista no inciso III do artigo anterior, com o retorno do aviso de recebimento, entregue comprovadamente no endereço do destinatário;
III - na data de publicação do edital no Diário Oficial da União, quando realizadas na forma prevista no inciso IV do artigo anterior.
§ 1º O endereço do destinatário deverá ser previamente confirmado mediante consulta aos sistemas disponíveis ao Tribunal ou a outros meios de informação, a qual deverá ser juntada ao respectivo processo.
 (...) 
Bem se vê, portanto, que a validade da citação via postal não depende de que o aviso de recebimento seja assinado pelo próprio destinatário da comunicação, o que dispensa, no caso em tela, a entrega do AR em "mãos próprias". A exigência da norma é no sentido de o Tribunal verificar se a correspondência foi entregue no endereço correto, residindo aqui a necessidade de certeza inequívoca. 
Não é outra a orientação da jurisprudência do TCU, conforme se verifica dos julgados a seguir transcritos:
São válidas as comunicações processuais entregues, mediante carta registrada, no endereço correto do responsável, não havendo necessidade de que o recebimento seja feito por ele próprio (Acórdão 3648/2013-TCU-Segunda Câmara, Relator Min. José Jorge) ;
É prescindível a entrega pessoal das comunicações pelo TCU, razão pela qual não há necessidade de que o aviso de recebimento seja assinado pelo próprio destinatário. Entregandose a correspondência no endereço correto do destinatário, presume-se o recebimento da citação. (Acórdão 1019/2008-TCU-Plenário, Relator Min. Benjamin Zymler) ;
As comunicações do TCU, inclusive as citações, deverão ser realizadas mediante Aviso de Recebimento - AR, via Empresa Brasileira de Correios e Telégrafos, bastando para sua validade que se demonstre que a correspondência foi entregue no endereço correto. (Acórdão 1526/2007-TCU-Plenário, Relator Min. Aroldo Cedraz) .
A validade do critério de comunicação processual do TCU foi referendada pelo Supremo Tribunal Federal, nos termos do julgamento do MS-AgR 25.816/DF, por meio do qual se afirmou a desnecessidade da ciência pessoal do interessado, entendendo-se suficiente a comprovação da entrega do "AR" no endereço do destinatário:
Ementa: agravo regimental. Mandado de segurança. Desnecessidade de intimação pessoal das decisões do tribunal de contas da união. art. 179 do regimento interno do TCU. Intimação do ato impugnado por carta registrada, iniciado o prazo do art. 18 da lei nº 1.533/51 da data constante do aviso de recebimento. Decadência reconhecida. Agravo improvido.
O envio de carta registrada com aviso de recebimento está expressamente enumerado entre os meios de comunicação de que dispõe o Tribunal de Contas da União para proceder às suas intimações.
O inciso II do art. 179 do Regimento Interno do TCU é claro ao exigir apenas a comprovação da entrega no endereço do destinatário, bastando o aviso de recebimento simples. 
Da revelia do responsável Município de Nossa Senhora dos Remédios-PI
No caso vertente, a citação do responsável Município de Nossa Senhora dos Remédios-PI se deu em endereço proveniente de pesquisa de endereço realizada pelo TCU na base de dados da Receita Federal custodiada pelo TCU (peça 56) . A entrega do ofício citatório nesse endereço ficou comprovada conforme detalhamento a seguir:
1.8. Município de Nossa Senhora dos Remédios-PI, Ofício 10205/2021 - Secex-TCE (peça 57) , origem no sistema da Secretaria Especial da Receita Federal do Brasil.
Nos processos do TCU, a revelia não leva à presunção de que seriam verdadeiras todas as imputações levantadas contra os responsáveis, diferentemente do que ocorre no processo civil, em que a revelia do réu opera a presunção da verdade dos fatos narrados pelo autor (Acórdão 1009/2018-TCU-Plenário, Relator Min. Bruno Dantas; 2.369/2013-TCU-Plenário, Relator Min. Benjamin Zymler e 2.449/2013-TCU-Plenário, Relator Min. Benjamin Zymler) . Dessa forma, a avaliação da responsabilidade do agente não pode prescindir da prova existente no processo ou para ele carreada.
Ao não apresentar sua defesa, o responsável deixou de produzir prova da regular aplicação dos recursos sob sua responsabilidade, em afronta às normas que impõem aos gestores públicos a obrigação legal de, sempre que demandados pelos órgãos de controle, apresentar os documentos que demonstrem a correta utilização das verbas públicas, a exemplo do contido no art. 93 do Decreto-Lei 200/1967: "Quem quer que utilize dinheiros públicos terá de justificar seu bom e regular emprego na conformidade das leis, regulamentos e normas emanadas das autoridades administrativas competentes".
Mesmo as alegações de defesa não sendo apresentadas, considerando o princípio da verdade real que rege esta Corte, procurou-se buscar, em manifestações dos responsáveis na fase interna desta Tomada de Contas Especial, se havia algum argumento que pudesse ser aproveitado a seu favor, o que não ocorreu.
Em se tratando de processo em que partes interessadas não se manifestaram acerca das irregularidades imputadas, não há elementos para que se possa efetivamente aferir e reconhecer a ocorrência de boa-fé na conduta dos responsáveis, podendo este Tribunal, desde logo, proferir o julgamento de mérito pela irregularidade das contas, conforme os termos dos §§ 2º e 6º do art. 202 do Regimento Interno do TCU. (Acórdão 2064/2011-TCU-Primeira Câmara (relator Min. Ubiratan Aguiar) , 6.182/2011-TCU-1ª Câmara (relator Min. Weber de Oliveira) , 4.072/2010-TCU-1ª Câmara (Relator Min. Valmir Campelo) , 1.189/2009-TCU-1ª Câmara (Relator Min. Marcos Bemquerer) , 731/2008-TCU-Plenário (Relator Min. Aroldo Cedraz) e considerando o fato de não ser possível efetivamente aferir e reconhecer a ocorrência de boa-fé na conduta do responsável por se tratar de pessoa jurídica de direito público, convém fixar, ao Município de Nossa Senhora dos Remédios - PI, novo e improrrogável prazo para recolhimento da importância devida, acrescida de atualização monetária, ao cofre credor, conforme disposto no art. 202, § 3º, do RI/TCU.
Pelo exposto, o Município de Nossa Senhora dos Remédios - PI devem ser considerado revel, nos termos do art. 12, § 3º, da Lei 8.443/1992, devendo as contas serem julgadas irregulares, condenando-o ao débito apurado e aplicando-lhe a multa prevista no art. 57 da Lei 8.443/1992.
Da citação de Marlene Lustosa Lages Costa
A Sra. Marlene Lustosa Lages Costa tomou ciência do ofício que lhe foi remetido, conforme documentos constantes das peças 58 e 59, tendo apresentado, tempestivamente, suas alegações de defesa, conforme documentação integrante da peças 62, 63 e 64. 
A Sra. Marlene Lustosa Lages Costa foi citada em razão de não comprovação da boa e regular aplicação dos recursos repassados pela União, na modalidade fundo a fundo, pelo Fundo Nacional de Saúde ao Fundo de Saúde do Município de Nossa Senhora dos Remédios, em face de pagamento relativo a serviços de cardiologia não comprovados e que supostamente teriam sido prestados por empresa inexistente, e pagamentos a médica contratada cujos serviços não foram comprovados, evidenciado nas constatações 141114 e 141122 do Relatório de Auditoria do Denasus nº 11049.
1.9. Por outro lado, foi ouvida em audiência em virtude de inserção/mantença indevida de dados de profissionais de saúde (médicos e dentistas) no Cadastro Nacional de Estabelecimentos de Saúde (CNES) , causando repasse indevido de recursos de incentivos financeiros da Atenção Básica (Estratégia Saúde da Família) , evidenciado nas constatações 141098 a 141102 constantes do Relatório de Auditoria do Denasus nº 11049. (ref. às irregularidades 2 e 3 descritas nos subitens 9.2 e 9.3 acima) .
Argumentos apresentados
Após breve descrição sobre os procedimentos de auditoria que resultaram nas imputações feitas, a defendente informou ter assumido o cargo de secretária de saúde do município de Nossa Senhora dos Remédios/PI em 5/8/2010, ocasião em que se defrontou com problemas estruturais e organizacionais na referida secretaria (peça 64, p. 2-3) .
Seguiu com exposição orientada por tópicos, cujos títulos correspondiam a nomes dos médicos/entidade sobre os quais buscou dar tratamento a título de alegações de defesa, nos termos a seguir.
Médico George Almeida Lopes Bezerra - após tomar posse, verificou que o Sr. George não possuía cadastro no CNES no município, tendo solicitado o desligamento dele do PSF cerca de um mês após a posse no cargo de secretária, o que muito desagradou o profissional, que teria dirigido ataques a ela por esse motivo. De todo modo, desconhecia qualquer fraude supostamente praticada pelo profissional, não podendo ser dito que contribuiu ou foi omissa em relação a supostas fraudes cometidas por ele (peça 64, p. 3) .
Médicos Leandro Ponce Leal e Chiara Scaramucci Leal - informou que já estavam cadastrados no Cadastro Nacional de Estabelecimentos de Saúde (CNES) como médicos do PSF do município em apreço quando tomou posse, sem poder informar quem o fez (peça 64, p. 3) .
Médico Paulo Henrique Carvalho Costa - houve erro técnico na alimentação do sistema (pouca informatização da secretaria de então, com dificuldades operacionais, administrativas e burocráticas) na mantença do nome desse médico no cadastro após seu comunicado de desinteresse em fazer parte da equipe do PSF, não havendo dolo nesse procedimento. Ele não teria recebido qualquer valor do PSF e não tinha conhecimento de que continuava com cadastro ativo no CNES. Referido médico prestou serviços de cardiologia no município, com a realização de leituras de eletrocardiogramas e consultas especializada. A defendente providenciou a retirada do médico do referido cadastro e, por ausência de dolo e de dano ao erário, requereu que fosse declarada a inconsistência do relatório preliminar nesse ponto (peça 64, p. 4-5) .
Médica Isabel Cristina Carvalho Costa - A profissional teria atuado como plantonista no município e que possuía disponibilidade inicial para atuar no PSF e para tal foi contratada, mas decidiu não mais fazer parte do PSF quando decidiu fazer residência médica em outro estado. Sua permanência de seu nome no cadastro do CNES ocorreu por erro técnico de alimentação do sistema, sem que se possa configurar dolo na tentativa de fraudar o sistema. Os valores que recebeu não dizem respeito ao PSF, mas ao período em que atuou como plantonista e que ela não anuiu nem tomou conhecimento de sua permanência no CNES (peça 64, p. 5-6) .
Médico José Francisco de Carvalho Costa - referido médico teria atuado como médico ambulatorial e de ultrassonografia do município, além de ser vice-prefeito da cidade. Sabedor da impossibilidade de acumular os vencimentos de médico e de vice-prefeito, optou pelos vencimentos de médico, como evidenciaria documentos já presentes nos autos. Os hospitais Zenon Rocha - HUT de Teresina/PI, e o Hospital de Batalha/PI foram desligados, como se veria em documentos já constantes dos autos. O médico em apreço não prestou serviços ao laboratório particular Exame de Teresina/PI, contrariamente ao que se informa nos autos (peça 64, p. 6) .
Odontóloga Emília Maria Costa Maciel - exerceu a função de odontóloga aos sábados e domingos no tratamento ambulatorial especializado em endodontia e tratamento de canal (peça 64, p. 7) .
Clínica PC - Clínica Cardiológica SIS - a referida clínica teria prestado serviços ao município na área de cardiologia, com realização de consultas e exames, recebendo R$ 1.500,00 mensais. A nota de empenho 101, de 22/11/2010, no valor de R$ 7.500,00, paga com recursos do PAB com o cheque 850826, de 30/11/2010, conta corrente 58.044-9, Banco do Brasil, correspondia a três meses de prestações de serviços (setembro a novembro) , tendo esses serviços sido efetivamente prestados e que a defendente desconhece que a clínica não funcionava no endereço que referida clínica informou como endereço de correspondência (peça 64, p. 7) .
Após a apresentação dos argumentos pontualmente ligados às pessoas mencionadas, a defendente reconheceu que houve o cometimento de "meras incongruências por inadvertência", que não obedeceram à forma legal (falhas formais) , mas atingiram a finalidade, tendo sido o município beneficiário das aplicações de recursos feitas, o que descaracterizaria a ocorrência de dano ao erário, devendo suas contas serem julgadas regulares, com determinação de caráter orientador à municipalidade e que seja respeitado o princípio da verdade material, considerando que as notas fiscais provariam que as despesas atinentes ao contrato com a clínica foram pagas e tais documentos, assim como os benefícios trazidos à coletividade, não podem ser desconsiderados, a permitir o enriquecimento ilícito do erário em detrimento do gestor (peça 64, p. 8-9) .
1.10. Reiterou a defendente que ficou comprovado o nexo causal entre a aplicação dos recursos e a documentação apresentada. O levantamento técnico dos documentos fiscais bastaria para excluir qualquer ressarcimento de débito e afastaria suposta ideia de lesividade ao patrimônio público (peça 64, p. 9) .
1.11. Assim sendo, requereu o recebimento das alegações de defesa, que as suas contas sejam julgadas regulares por terem as falhas cometidas sido de natureza formal, sem dano ao erário (peça 64, p. 9) .
Análise
 Escorço necessário - A Sra. Marlene Lustosa Lages Costa foi citada em razão de não comprovação da boa e regular aplicação dos recursos repassados pela União, na modalidade fundo a fundo, pelo Fundo Nacional de Saúde ao Fundo de Saúde do Município de Nossa Senhora dos Remédios, em face de:
	a) pagamento relativo a serviços de cardiologia não comprovados da empresa P. C. Clínica Cardiológica, CNPJ: 07.870.675/0001-30 (Rua José Fenelon Silva, 2150, bairro Lourival Parente, CEP 64023-290, em Teresina/PI, onde não foi encontrada, após visita da equipe de auditoria do Denasus) , decorrente da execução de pagamento da nota de empenho 101, de 22/11/2020, no valor de R$ 7.500,00, pago por meio do cheque 850826, de 20/11/2010, conta corrente 58.044-9 (Piso de Atenção Básica: Banco do Brasil) correspondente à nota fiscal (eletrônica) 028, de 22/11/2010, que só menciona como descrição que foi emitida pela realização de serviços médicos. Referida clínica não aparece no Sistema de Cadastro do Ministério da Saúde, SCNES onde estão cadastrados todos os Estabelecimentos de Saúde do País e o recibo emitido por ela indica endereço em Nossa Senhora dos Remédios/PI e não em Teresina. Não foram comprovados serviços que justificassem a emissão da nota fiscal e seu pagamento. A equipe de auditoria acrescentou que a referida clínica não era prestadora de serviços da prefeitura, mas sim o seu sócio responsável, o médico Paulo Henrique Carvalho Costa, que era remunerado pela folha de pagamento da prefeitura, sem emitir notas fiscais. Os exames eram realizados no Hospital Municipal e os resultados enviados para Teresina, onde o referido médico emitia laudos e os devolvia ao município, sem contato com o paciente, nem antes nem depois do exame. (peça 2, p. 30-31, Relatório de Auditoria 11049, constatação 141114) ;
	b) pagamentos a médica Isabel Cristina Carvalho Costa, CRM/RN 6163, contratada para o Programa de Saúde da Família (PSF) em 1º/8/2010, pelo prazo de um ano, com salário de R$ 6.000,00 mensais, cujos serviços não foram comprovados. A referida médica foi contratada para prestar serviços profissionais de médica prestando atendimento médico nas ações Básicas de Saúde, na cidade e nos postos de Saúde da Zona rural do município (inciso I do termo de contrato) . Na Atenção Básica (PSF) não existe profissional em regime de plantão, sendo exigido o atendimento diário de 40 horas semanais Foi lotada na Unidade Básica de Saúde de Santarém (município de Nossa Senhora dos Remédios/PI)  em 20/9/2010, com carga horária de 40 horas mensais. Recebeu R$ 5.600,00, em espécie, em decorrência da Nota de Empenho 146, de 30/8/2010, referente ao mês de agosto/2010, e R$ 6.000,00 por força da Nota de Empenho 308, referente ao mês de setembro/2010; no entanto, declaração do Hospital Onofre Lopes de Natal/RN informou que cumpria a médica residência médica naquele hospital desde fevereiro de 2010, com frequência regular, o que indicaria que não teria prestado serviços nos meses de agosto e setembro/2010 no município de Nossa Senhora dos Remédios. Por último, a equipe de auditoria registrou que quando da realização da auditoria  (fevereiro/2011) a referida médica ainda não tinha tido o contrato rescindido e continuava integrando a equipe do PSF, segundo cadastro do CNES (peça 2, p. 27-29, Relatório de Auditoria 11049, constatação 141122) 
1.12. Quanto à audiência, foi ouvida em razão de inserção/mantença indevida de dados de profissionais de saúde (médicos e dentistas) no Cadastro Nacional de Estabelecimentos de Saúde (CNES) , causando repasse indevido de recursos de incentivos financeiros da Atenção Básica (Estratégia Saúde da Família) , evidenciado nas constatações 141098 a 141102 constantes do Relatório de Auditoria do Denasus nº 11049. (ref. às irregularidades 2 e 3 descritas nos subitens 9.2 e 9.3 acima) . Como a defendente entrou em exercício na função de secretária municipal de saúde em 5/8/2010 (v. Relatório de Auditoria 11049, peça 2, p. 27) , foi responsável:
	a) pela inclusão indevida de:
	a.1) Isabel Cristina de Carvalho, médica (cunhada da defendente, cf. Relatório de Auditoria 11049, peça 2, p 27; CNES: já com 100 horas semanais - 40h Hospital Parnamirim/RN + 60 h Residência Médica em Natal/RN) - foi cadastrada na equipe do PSF da localidade Santo Antônio, de outubro de 2010 a fevereiro de 2011 (v. Relatório de Auditoria 11049, constatação 141410, item 4, peça 2, p. 26) .
	a.2) Waleria Carvalho Oliveira, odontóloga (entrada em 1º/10/2010, cf. Relatório de Auditoria 11049, peça 3, p. 4) - foi cadastrada de outubro a dezembro de 2010 no Posto Santo Antônio (v. Relatório de Auditoria 11049, constatação 141410, item 13, peça 2, p. 26) ;
	b) pela mantença do médico Paulo Henrique Carvalho Costa  (cunhado da defendente, que trabalhava em Teresina, v. item 38, alínea "a" acima e anexo do Relatório de Auditoria 11049, peça 3, p. 2) - cadastrado na equipe do PSF que funcionava na sede da Secretaria Municipal de Saúde, entre agosto de 2010 a fevereiro de 2011. Ele teria emprestado o nome, CRM e CPF para o irmão Jose¿ Francisco Carvalho Costa, vice-prefeito do Munícipio, médico do PSF de Barras e de Nossa Senhora dos Remédios (v. Relatório de Auditoria 11049, constatação 141410, item 3, peça 2, p. 25-26) . 
Como visto acima, as pessoas as quais suscitaram acontecimentos que redundaram em irregularidades que foram atribuídas à defendente foram a P. C. Clínica Cardiológica, Isabel Cristina Carvalho Costa, Waleria Carvalho Oliveira e Paulo Henrique Carvalho Costa. As demais pessoas sobre as quais a defendente se pronunciou dizem respeito à irregularidade apontada em desfavor ao município de Nossa Senhora dos Remédios/PI, responsabilizada por ter recebido indevidamente incentivo financeiro do Fundo Nacional de Saúde por ter a Secretaria Municipal de Saúde cadastrado no CNES profissionais que nunca exerceram suas atividades junto à secretaria de saúde em comento, sabendo-se que esse cadastro é que é utilizado como base para os repasses, tomando-se como referência as equipes cadastradas na Secretaria Municipal de Saúde (nesse sentido, v. Relatório do Tomador de Contas 066/2020, peça 43, p. 2, transcrição de parecer técnico, item 5) .
Dessa forma, a análise das alegações de defesa apresentada começará pelos objetos da citação, seguida do objeto da audiência, concluindo com análise dos argumentos que, apesar de estranhos à defesa da responsável em questão, podem ser apreciadas em favor do município (demais pessoas sobre as quais a defendente se pronunciou
Sobre os objetos da citação - quanto ao pagamento indevido relativo a serviços de cardiologia não comprovados da empresa P. C. Clínica Cardiológica, CNPJ: 07.870.675/0001-30, objeto dos argumentos organizados no item 36 acima, a defendente insistiu no entendimento de que a referida clínica teria prestado serviços ao município na área de cardiologia, com realização de consultas e exames, recebendo R$ 1.500,00 mensais e que a nota de empenho 101, de 22/11/2010, no valor de R$ 7.500,00, correspondia a três meses de prestações de serviços (setembro a novembro) , tendo esses serviços sido efetivamente prestados e que desconhecia que a clínica não funcionava no endereço que referida clínica informou como endereço de correspondência; no entanto, não apresentou nenhuma evidência que espelhasse ou descriminasse os serviços aos quais correspondia a nota fiscal 028, de 22/11/2010. Por falta de comprovação, reitera-se, tem-se o serviço como não prestado, rejeitando-se, assim, as respectivas alegações de defesa.
Em relação aos pagamentos feitos a médica Isabel Cristina Carvalho Costa, CRM/RN 6163, contratada para o Programa de Saúde da Família (PSF) em 1º/8/2010, não prevalece alegação de que tal profissional teria atuado como plantonista no município, uma vez que o PSF não admite esse tipo de contratação, conforme explicitado no item 38, alínea "b", acima. Não houve juntada de nenhum documento que porventura indicasse indícios validade para essa argumentação, motivo pelo qual são rejeitadas referidas alegações de defesa.
Sobre o objeto de audiência - no que diz respeito à médica Isabel Cristina Carvalho Costa, demonstrando conhecimento de que tal profissional não atuaria no PSF do município deveria ter promovido a sua exclusão do CNES, considerando que mensalmente o cadastro das equipes do município sejam atualizadas no CNES, sobre a responsabilidade do gestor do SUS no município (nesse sentido, Relatório de Auditoria 11049, análise de justificativa à constatação 141098, alínea "a", peça 2, p. 8) . Nesses termos, rejeitam-se as respectivas alegações de defesa.
Quanto à odontóloga Waleria Carvalho Oliveira, a defendente não se manifestou, mantendo-se, assim, o entendimento prévio a respeito dela e a imputação de responsabilidade decorrente.
Em relação ao médico Paulo Henrique Carvalho Costa (item 32) , reconheceu o erro manter o cadastro dele no CNES. Mesmo não tendo havido dolo ou que ele tenha recebido, causou prejuízo à União pelos repasses que foram feitos em função desse cadastramento e da não atualização mensal de cadastramento no CNES que expurgasse esses casos e evitasse os repasses indevidos. Assim sendo, as alegações de defesa apresentadas não afastaram a irregularidade em comento, motivo pela qual são rejeitadas.
Sobre alegações de defesa que favorecem o município de Nossa Senhora dos Remédios/PI - As informações sobre o médico George Almeida Lopes Bezerra (item 30) não afastam a irregularidade deter atuado irregularmente no PSF, somente que coube à defendente fazer cessar os pagamentos irregulares. no que diz respeito aos médicos Leandro Ponce Leal e Chiara Scaramucci Leal (item 31) , também só houve ênfase em sua desconexão com o cadastro deles no CNES, sem que as irregularidades a eles associadas fossem afastadas. 
As informações sobre o médico José Francisco de Carvalho Costa (seu esposo) ,  a acusação foi de uso de registro do irmão, Pedro Henrique, para atuar em Unidade Básica de Saúde de Nossa Senhora dos Remédios/PI, o que não poderia, por já estar cadastrado na equipe de PSF de Formosa, da zona rural do Município de Barras/PI (v. Relatório de Auditoria 10049, constatação 141110, peça 2, p. 15-16; constatação 141113, p. 17) , além dos registros da época de outros vínculos profissionais (além do PSF de Barras, Jose¿ Francisco Carvalho Costa trabalhava no Hospital municipal Leônidas Melo, em Barras, com carga horária de 24 horas semanais; no Laboratório Exame, em Barras, com carga horária semanal de 20 horas semanais; no Hospital de Urgência de Teresina, com carga horária de 24 horas semanais; no Hospital Messias de Andrade Melo, na cidade de Batalha, com carga horária de 10 horas semanais, totalizando 118 horas semanais, além da carga horária exercida como médico ultrassonografista do Hospital Público Municipal e do exercício do mandato eletivo como Vice Prefeito da cidade de Nossa Senhora dos Remédios/PI.  
As informações trazidas pela defendente só reiteram a impossibilidade de ter esse profissional atuando na rede de saúde pública do município em comento nem houve evidenciação de que o médico em apreço não prestara serviços ao laboratório particular Exame de Teresina/PI. Desse modo, rejeitam-se as alegações de defesa respectivas.
Quanto à odontóloga Emília Maria Costa Maciel, pesa contra a sua atuação em Nossa Senhora dos Remédios/PI o fato de já ser cadastrada no CNES pelo Município de Batalha/PI e exercer irregularmente atividades de médica do PSF no município de Nossa Senhora dos Remédios/PI,  "escorada" no CRM e CPF de outro profissional (cf. Relatório de Auditoria 11049, constatação 141113, peça 2, p. 17-18) . A informação trazida pela defendente sobre os dias em que exerceu suas atividades só reitera a irregularidade, razão pela qual rejeitam-se as alegações de defesa apresentadas.
Por fim, a defendente insistiu em que tudo se tratou de falhas formais, sem impacto financeiro, que os serviços foram prestados e que o exame mais detido da documentação a tudo esclareceria (itens 37 e subitens) . Tais assertivas contrariam as evidências dos autos, pois houve impacto financeiro dos repasses indevidos e dos pagamentos sem comprovação de serviços corroborados não só pela documentação mas também pela falta de evidências por parte do município e da defendente da prestação efetiva do serviço ou da regularidade dos cadastramentos feitos, refletindo, efetivamente, os profissionais lá em exercício. Nesses termos, rejeitam-se as referidas alegações de defesa, importando na rejeição do pedido de que suas contas sejam julgadas regulares por terem as falhas cometidas sido de natureza formal, sem dano ao erário.
Individualização das Condutas
Considerando o ilícito acima identificado, a imputação de responsabilidade atende aos pressupostos estabelecidos na jurisprudência desta Corte de Contas. Com efeito, há elementos para individualizar as condutas, o nexo de causalidade entre estas e as irregularidades geradoras do dano e está caracterizada a atuação culposa dos responsáveis Marlene Lustosa Lages Costa (CPF: XXX.486.703-XX) e Município de Nossa Senhora dos Remédios-PI (CNPJ: 02.577.421/0001-05) , conforme matriz de responsabilização (v. peça 52) .
Por todo o exposto, rejeita-se integralmente as alegações de defesa e razões de justificativa apresentadas por Marlene Lustosa Lages Costa.
Verificação do Prazo de Prescrição da Pretensão Punitiva
Vale ressaltar que a pretensão punitiva do TCU, conforme Acórdão 1441/2016-TCU-Plenário, Relator Min. Benjamin Zymler, que uniformizou a jurisprudência acerca dessa questão, subordina-se ao prazo geral de prescrição indicado no art. 205 do Código Civil, que é de dez anos, contado da data de ocorrência da irregularidade sancionada, nos termos do art. 189 do Código Civil, sendo este prazo interrompido pelo ato que ordenar a citação, a audiência ou a oitiva dos responsáveis.
1.13. No caso em exame, a perspectiva de aplicação de penalidade aos responsáveis ainda não foi alcançada, uma vez que a irregularidade sancionada se deu em 15/3/2011 e o ato de ordenação da citação ocorreu em 11/03/2021.
CONCLUSÃO
Em face da análise promovida na seção "Exame Técnico", verifica-se que o Município de Nossa Senhora dos Remédios-PI não logrou comprovar a boa e regular aplicação dos recursos; instado a se manifestar, optou pelo silêncio, configurando a revelia, nos termos do § 3º, do art. 12, da Lei 8.443/1992, assim como foram rejeitadas as alegações de defesa e razões de justificativa da responsável Marlene Lustosa Lages Costa (v. item 53) . Ademais, inexistem nos autos elementos que demonstrem a boa-fé da responsável Marlene Lustosa Lages Costa ou a ocorrência de outras excludentes de culpabilidade.
A jurisprudência pacífica nesta Corte é no sentido da imprescritibilidade das ações de ressarcimento ao erário (Súmula TCU 282) . Dessa forma, identificado dano ao erário, devese instaurar e julgar o processo de tomada de contas especial para responsabilizar seus agentes causadores, respeitando o direito ao contraditório e à ampla defesa, independentemente de quando ocorreram os atos impugnados.
Verifica-se também que não houve a prescrição da pretensão punitiva, conforme análise já realizada.
Tendo em vista que não constam dos autos elementos que permitam reconhecer a boa-fé da responsável Marlene Lustosa Lages Costa, sugere-se que as contas dela sejam julgadas irregulares, nos termos do art. 202, § 6º, do Regimento Interno do TCU, com a imputação do débito atualizado monetariamente e acrescido de juros de mora, nos termos do art. 202, § 1º do Regimento Interno do TCU, descontado o valor eventualmente recolhido, com a aplicação da multa prevista no art. 57 da Lei 8.443/1992, bem como a multa do art. 58, II, da mesma Lei em razão da rejeição das razões de justificativa apresentadas em resposta à audiência que lhe foi dirigida.
Quanto ao município, por se tratar de pessoa jurídica de direito público, convém fixar, ao Município de Nossa Senhora dos Remédios/PI, novo e improrrogável prazo para recolhimento da importância devida, acrescida de atualização monetária, ao cofre credor, conforme disposto no art. 202, § 3º, do RI/TCU.
PROPOSTA DE ENCAMINHAMENTO
Diante do exposto, submetemos os autos à consideração superior, propondo ao Tribunal:
a)	 considerar revel o Município de Nossa Senhora dos Remédios/PI (CNPJ: 02.577.421/0001-05) , para todos os efeitos, dando-se prosseguimento ao processo, com fulcro no art. 12, § 3º, da Lei 8.443/1992;
b) rejeitar as alegações de defesa e razões de justificativa apresentadas por Marlene Lustosa Lages Costa (CPF: XXX.486.703-XX) ;
c)	 fixar, ao Município de Nossa Senhora dos Remédios/PI, novo e improrrogável prazo para recolhimento da importância abaixo devida, acrescida de atualização monetária, ao Fundo Nacional de Saúde, conforme disposto no art. 202, § 3º, do RI/TCU:
	Data de ocorrência
	Valor histórico (R$) 

	30/3/2007
	8.100,00

	27/4/2007
	8.100,00

	24/5/2007
	16.200,00

	20/6/2007
	16.200,00

	24/7/2007
	16.200,00

	22/8/2007
	2.550,00

	22/8/2007
	16.200,00

	18/9/2007
	2.550,00

	18/9/2007
	16.200,00

	25/10/2007
	16.200,00

	25/10/2007
	2.550,00

	28/11/2007
	16.200,00

	28/11/2007
	5.100,00

	14/12/2007
	16.200,00

	14/12/2007
	5.100,00

	28/12/2007
	24.300,00

	28/12/2007
	5.100,00

	25/2/2008
	24.300,00

	25/2/2008
	5.100,00

	26/3/2008
	24.300,00

	26/3/2008
	2.550,00

	18/4/2008
	24.300,00

	22/4/2008
	2.550,00

	21/5/2008
	2.550,00

	21/5/2008
	24.300,00

	20/6/2008
	2.550,00

	20/6/2008
	24.300,00

	23/7/2008
	24.300,00

	23/7/2008
	2.550,00

	22/8/2008
	24.300,00

	22/8/2008
	5.100,00

	30/9/2008
	24.300,00

	30/9/2008
	5.100,00

	15/10/2008
	24.300,00

	30/10/2008
	5.700,00

	27/11/2008
	5.700,00

	28/11/2008
	27.000,00

	1/12/2008
	2.700,00

	24/12/2008
	18.000,00

	24/12/2008
	5.700,00

	29/12/2008
	18.000,00

	29/12/2008
	5.700,00

	3/3/2009
	19.200,00

	3/3/2009
	6.000,00

	31/3/2009
	19.200,00

	31/3/2009
	3.000,00

	9/4/2009
	19.600,00

	9/4/2009
	6.000,00

	11/5/2009
	19.600,00

	11/5/2009
	6.000,00

	21/5/2009
	300,00

	21/5/2009
	1.200,00

	10/6/2009
	19.200,00

	12/6/2009
	6.000,00

	10/7/2009
	6.000,00

	10/7/2009
	19.200,00

	13/8/2009
	19.200,00

	14/8/2009
	3.000,00

	14/9/2009
	19.200,00

	14/9/2009
	3.000,00

	14/10/2009
	19.200,00

	19/10/2009
	3.000,00

	20/11/2009
	19.200,00

	23/11/2009
	6.000,00

	17/12/2009
	6.000,00

	17/12/2009
	19.200,00

	20/1/2010
	19.200,00

	25/1/2010
	6.000,00

	26/2/2010
	19.200,00

	26/2/2010
	9.000,00

	17/3/2010
	19.200,00

	1/4/2010
	9.000,00

	16/4/2010
	19.200,00

	22/4/2010
	9.000,00

	17/5/2010
	19.200,00

	25/5/2010
	9.000,00

	21/6/2010
	9.000,00

	30/6/2010
	19.200,00

	14/7/2010
	19.200,00

	14/7/2010
	9.000,00

	18/8/2010
	28.800,00

	31/8/2010
	6.000,00

	13/9/2010
	3.000,00

	13/9/2010
	28.800,00

	18/10/2010
	28.800,00

	27/10/2010
	3.000,00

	12/11/2010
	3.000,00

	12/11/2010
	19.200,00

	14/12/2010
	19.200,00

	31/12/2010
	3.000,00

	18/1/2011
	3.000,00

	3/2/2011
	19.200,00

	15/2/2011
	19.200,00

	22/2/2011
	3.000,00

	15/3/2011
	19.200,00

	15/3/2011
	3.000,00

  Valor atualizado do débito (sem juros) em 17/9/2021: R$ 2.411.298,86 (peça 67) .
d)	julgar irregulares, nos termos dos arts. 1º, inciso I, 16, inciso III, alíneas b e c, da Lei 8.443/1992, c/c os arts. 19 e 23, inciso III, da mesma Lei, as contas da responsável Marlene Lustosa Lages Costa (CPF: XXX.486.703-XX) , condenando-a ao pagamento das importâncias a seguir especificadas, atualizadas monetariamente e acrescidas dos juros de mora, calculadas a partir das datas discriminadas até a data da efetiva quitação do débito, fixando-lhe o prazo de quinze dias, para que comprove, perante o Tribunal, o recolhimento das referidas quantias aos cofres do Fundo Nacional de Saúde, nos termos do art. 23, inciso III, alínea "a", da citada lei, c/c o art. 214, inciso III, alínea "a", do Regimento Interno do TCU: 
	Data de ocorrência
	Valor histórico (R$) 

	30/8/2010
	5.600,00

	5/10/2010
	6.000,00

	30/11/2010
	7.500,00

Valor atualizado do débito (com juros) em 17/9/2021: R$ 40.603,35 (peça 68) .
e)	 aplicar à responsável Marlene Lustosa Lages Costa (CPF: XXX.486.703-XX) :
e.1) a multa prevista no art. 57 da Lei 8.443/1992 c/c o art. 267 do Regimento Interno do TCU, fixando-lhe o prazo de quinze dias, a contar da notificação, para que comprove, perante o Tribunal (art. 214, III, alínea "a", do Regimento Interno do TCU) , o recolhimento da dívida aos cofres do Tesouro Nacional, atualizada monetariamente desde a data do acórdão que vier a ser proferido por este Tribunal até a data do efetivo recolhimento, se paga após o vencimento, na forma da legislação em vigor;
e.2) a multa prevista no art. 58, inciso II, da Lei 8.443/1992 c/c o art. 268, inciso II, do Regimento Interno, fixando-lhe o prazo de 15 (quinze) dias, a contar da notificação, para comprovar, perante o Tribunal (art. 214, inciso III, alínea "a", do Regimento Interno) , o recolhimento da dívida aos cofres do Tesouro Nacional, atualizada monetariamente desde a data do presente acórdão até a do efetivo recolhimento, se for paga após o vencimento, na forma da legislação em vigor;
f)	autorizar, desde logo, a cobrança judicial das dívidas, caso não atendidas as notificações, na forma do disposto no art. 28, inciso II, da Lei 8.443/1992;
g)	 autorizar também, desde logo, se requerido, com fundamento no art. 26, da Lei 8.443, de 1992, c/c o art. 217, §§ 1º e 2º do Regimento Interno do TCU, o parcelamento da (s) dívida (s) em até 36 parcelas, incidindo, sobre cada parcela, corrigida monetariamente, os correspondentes acréscimos legais, fixando-lhe o prazo de quinze dias, a contar do recebimento da notificação, para comprovar, perante o Tribunal, o recolhimento da primeira parcela, e de trinta dias, a contar da parcela anterior, para comprovar os recolhimentos das demais parcelas, devendo incidir, sobre cada valor mensal, atualizado monetariamente, os juros de mora devidos, no caso do débito, na forma prevista na legislação em vigor, alertando os responsáveis de que a falta de comprovação do recolhimento de qualquer parcela importará o vencimento antecipado do saldo devedor, nos termos do § 2º do art. 217 do Regimento Interno deste Tribunal; 
h) enviar cópia do Acórdão a ser prolatado à Procuradoria da República no Estado do Piauí, nos termos do § 3º do art. 16 da Lei 8.443/1992, c/c o § 7º do art. 209 do Regimento Interno do TCU, para adoção das medidas cabíveis;
i)	 enviar cópia do Acórdão que vier a ser proferido ao Fundo Nacional de Saúde e aos responsáveis, para ciência;
j)	 informar à Procuradoria da República no Estado do Piauí, ao Instituto Nacional do Seguro Social e aos responsáveis que a presente deliberação, acompanhada do Relatório e do Voto que a fundamenta, está disponível para a consulta no endereço www.tcu.gov.br/acordaos, além de esclarecer que, caso requerido, o TCU poderá fornecer sem custos as correspondentes cópias, de forma impressa; 
k)	 informar à Procuradoria da República no Estado do Piauí que, nos termos do parágrafo único do art. 62 da Resolução TCU 259/2014, os procuradores e membros do Ministério Público credenciados nesta Corte podem acessar os presentes autos de forma eletrônica e automática, ressalvados apenas os casos de eventuais peças classificadas como sigilosas, as quais requerem solicitação formal.
2.	O membro do Ministério Público junto ao TCU discordou parcialmente da proposta da unidade técnica, conforme manifestação a seguir transcrita (peça 72) :	
Nestes autos de tomada de contas especial, ante os achados da equipe do Departamento Nacional de Auditoria do Sistema Único de Saúde (Denasus, peças 2 e 3) , foram adotadas as seguintes medidas saneadoras no âmbito desta Corte:
a) citação do Município de Nossa Senhora dos Remédios/PI, em decorrência do "recebimento irregular de recursos federais do SUS pelo município, relativos ao Bloco da Atenção Básica (incentivo financeiro da Estratégia Saúde da Família) , evidenciado nas constatações 141098 a 141102 constantes do Relatório de Auditoria do Denasus nº 11049" (peças 52 e 57) ;
b) citação da sra. Marlene Lustosa Lages Costa, Secretária Municipal de Saúde de 5/8/2010 a 31/12/2011 (peça 2, p. 3; peça 22; e peça 39) , tendo em vista a "não comprovação da boa e regular aplicação dos recursos repassados pela União, na modalidade fundo a fundo, pelo Fundo Nacional de Saúde ao Fundo de Saúde do Município de Nossa Senhora dos Remédios, em face de pagamento relativo a serviços de cardiologia não  comprovados e que supostamente teriam sido prestados por empresa inexistente, e pagamentos a médica  contratada cujos serviços não foram comprovados, evidenciado nas constatações 141114 e 141122 do Relatório de Auditoria do Denasus nº 11049" (peças 52 e 58) ;
c) audiência da sra. Marlene Lustosa Lages Costa, Secretária Municipal de Saúde de 5/8/2010 a 31/12/2011 (peça 2, p. 3; peça 22; e peça 39) , em razão da "inserção/manutenção indevida de dados de profissionais de saúde (médicos e dentistas) no Cadastro Nacional de Estabelecimentos de Saúde (CNES) , causando repasse indevido de recursos de incentivos financeiros da Atenção Básica (Estratégia Saúde da Família) , evidenciado nas constatações 141098 a 141102 constantes do Relatório de Auditoria do Denasus nº 11049" (peças 52 e 58) .
Apenas a sra. Marlene Lustosa Lages Costa apresentou defesa (peça 64) , cujo conteúdo guarda identidade, no essencial, com os esclarecimentos por ela prestados à equipe de auditoria, por ocasião do recebimento do relatório preliminar do Denasus, e que não foram aceitos (peça 29) .
Sobre a prescrição da pretensão punitiva do TCU, a Secretaria de Controle Externo de Tomada de Contas Especial (SecexTCE) pondera o seguinte (peça 69) : 
"54. Vale ressaltar que a pretensão punitiva do TCU, conforme Acórdão 1441/2016-TCU-Plenário, Relator Min. Benjamin Zymler, que uniformizou a jurisprudência acerca dessa questão, subordina-se ao prazo geral de prescrição indicado no art. 205 do Código Civil, que é de dez anos, contado da data de ocorrência da irregularidade sancionada, nos termos do art. 189 do Código Civil, sendo este prazo interrompido pelo ato que ordenar a citação, a audiência ou a oitiva dos responsáveis.
54.1. No caso em exame, a perspectiva de aplicação de penalidade aos responsáveis ainda não foi alcançada, uma vez que a irregularidade sancionada se deu em 15/3/2011 [data dos últimos repasses ao município, peças 35 e 57] e o ato de ordenação da citação ocorreu em 11/03/2021 [peça 54]."
Opinando, acertadamente, pela rejeição das alegações de defesa e das razões de justificativa aduzidas pela sra. Marlene Costa, a proposta da Secretaria de Controle Externo de Tomada de Contas Especial (SecexTCE) , em pareceres uniformes, é no sentido de o Tribunal (peças 69 a 71) :
"a) considerar revel o Município de Nossa Senhora dos Remédios/PI (CNPJ: 02.577.421/0001-05) , para todos os efeitos, dando-se prosseguimento ao processo, com fulcro no art. 12, § 3º, da Lei 8.443/1992;
b) rejeitar as alegações de defesa e razões de justificativa apresentadas por Marlene Lustosa Lages Costa (CPF: XXX.486.703-XX) ;
c) fixar, ao Município de Nossa Senhora dos Remédios/PI, novo e improrrogável prazo para recolhimento da importância abaixo devida, acrescida de atualização monetária, ao Fundo Nacional de Saúde, conforme disposto no art. 202, § 3º, do RI/TCU:
	Data de ocorrência
	Valor histórico (R$) 
	Data de ocorrência
	Valor histórico (R$) 

	30/3/2007
	8.100,00
	11/5/2009
	19.600,00

	27/4/2007
	8.100,00
	11/5/2009
	6.000,00

	24/5/2007
	16.200,00
	21/5/2009
	300,00

	20/6/2007
	16.200,00
	21/5/2009
	1.200,00

	24/7/2007
	16.200,00
	10/6/2009
	19.200,00

	22/8/2007
	2.550,00
	12/6/2009
	6.000,00

	22/8/2007
	16.200,00
	10/7/2009
	6.000,00

	18/9/2007
	2.550,00
	10/7/2009
	19.200,00

	18/9/2007
	16.200,00
	13/8/2009
	19.200,00

	25/10/2007
	16.200,00
	14/8/2009
	3.000,00

	25/10/2007
	2.550,00
	14/9/2009
	19.200,00

	28/11/2007
	16.200,00
	14/9/2009
	3.000,00

	28/11/2007
	5.100,00
	14/10/2009
	19.200,00

	14/12/2007
	16.200,00
	19/10/2009
	3.000,00

	14/12/2007
	5.100,00
	20/11/2009
	19.200,00

	28/12/2007
	24.300,00
	23/11/2009
	6.000,00

	28/12/2007
	5.100,00
	17/12/2009
	6.000,00

	25/2/2008
	24.300,00
	17/12/2009
	19.200,00

	25/2/2008
	5.100,00
	20/1/2010
	19.200,00

	26/3/2008
	24.300,00
	25/1/2010
	6.000,00

	26/3/2008
	2.550,00
	26/2/2010
	19.200,00

	18/4/2008
	24.300,00
	26/2/2010
	9.000,00

	22/4/2008
	2.550,00
	17/3/2010
	19.200,00

	21/5/2008
	2.550,00
	1/4/2010
	9.000,00

	21/5/2008
	24.300,00
	16/4/2010
	19.200,00

	20/6/2008
	2.550,00
	22/4/2010
	9.000,00

	20/6/2008
	24.300,00
	17/5/2010
	19.200,00

	23/7/2008
	24.300,00
	25/5/2010
	9.000,00

	23/7/2008
	2.550,00
	21/6/2010
	9.000,00

	22/8/2008
	24.300,00
	30/6/2010
	19.200,00

	22/8/2008
	5.100,00
	14/7/2010
	19.200,00

	30/9/2008
	24.300,00
	14/7/2010
	9.000,00

	30/9/2008
	5.100,00
	18/8/2010
	28.800,00

	15/10/2008
	24.300,00
	31/8/2010
	6.000,00

	30/10/2008
	5.700,00
	13/9/2010
	3.000,00

	27/11/2008
	5.700,00
	13/9/2010
	28.800,00

	28/11/2008
	27.000,00
	18/10/2010
	28.800,00

	1/12/2008
	2.700,00
	27/10/2010
	3.000,00

	24/12/2008
	18.000,00
	12/11/2010
	3.000,00

	24/12/2008
	5.700,00
	12/11/2010
	19.200,00

	29/12/2008
	18.000,00
	14/12/2010
	19.200,00

	29/12/2008
	5.700,00
	31/12/2010
	3.000,00

	3/3/2009
	19.200,00
	18/1/2011
	3.000,00

	3/3/2009
	6.000,00
	3/2/2011
	19.200,00

	31/3/2009
	19.200,00
	15/2/2011
	19.200,00

	31/3/2009
	3.000,00
	22/2/2011
	3.000,00

	9/4/2009
	19.600,00
	15/3/2011
	19.200,00

	9/4/2009
	6.000,00
	15/3/2011
	3.000,00

        Valor atualizado do débito (sem juros) em 17/9/2021: R$ 2.411.298,86 (peça 67) .
d) julgar irregulares, nos termos dos arts. 1º, inciso I, 16, inciso III, alíneas 'b' e 'c', da Lei 8.443/1992, c/c os arts. 19 e 23, inciso III, da mesma Lei, as contas da responsável Marlene Lustosa Lages Costa (CPF: XXX.486.703-XX) , condenando-a ao pagamento das importâncias a seguir especificadas, atualizadas monetariamente e acrescidas dos juros de mora, calculadas a partir das datas discriminadas até a data da efetiva quitação do débito, fixando-lhe o prazo de quinze dias, para que comprove, perante o Tribunal, o recolhimento das referidas quantias aos cofres do Fundo Nacional de Saúde, nos termos do art. 23, inciso III, alínea 'a', da citada lei, c/c o art. 214, inciso III, alínea 'a', do Regimento Interno do TCU: 
	Data de ocorrência
	Valor histórico (R$) 

	30/8/2010
	5.600,00

	5/10/2010
	6.000,00

	30/11/2010
	7.500,00

        Valor atualizado do débito (com juros) em 17/9/2021: R$ 40.603,35 (peça 68) .
e) aplicar à responsável Marlene Lustosa Lages Costa (CPF: XXX.486.703-XX) :
e.1) a multa prevista no art. 57 da Lei 8.443/1992 c/c o art. 267 do Regimento Interno do TCU, fixando-lhe o prazo de quinze dias, a contar da notificação, para que comprove, perante o Tribunal (art. 214, III, alínea 'a', do Regimento Interno do TCU) , o recolhimento da dívida aos cofres do Tesouro Nacional, atualizada monetariamente desde a data do acórdão que vier a ser proferido por este Tribunal até a data do efetivo recolhimento, se paga após o vencimento, na forma da legislação em vigor;
e.2) a multa prevista no art. 58, inciso II, da Lei 8.443/1992 c/c o art. 268, inciso II, do Regimento Interno, fixando-lhe o prazo de 15 (quinze) dias, a contar da notificação, para comprovar, perante o Tribunal (art. 214, inciso III, alínea 'a', do Regimento Interno) , o recolhimento da dívida aos cofres do Tesouro Nacional, atualizada monetariamente desde a data do presente acórdão até a do efetivo recolhimento, se for paga após o vencimento, na forma da legislação em vigor;
f) autorizar, desde logo, a cobrança judicial das dívidas, caso não atendidas as notificações, na forma do disposto no art. 28, inciso II, da Lei 8.443/1992;
g) autorizar também, desde logo, se requerido, com fundamento no art. 26, da Lei 8.443, de 1992, c/c o art. 217, §§ 1º e 2º do Regimento Interno do TCU, o parcelamento da (s) dívida (s) em até 36 parcelas, incidindo, sobre cada parcela, corrigida monetariamente, os correspondentes acréscimos legais, fixando-lhe o prazo de quinze dias, a contar do recebimento da notificação, para comprovar, perante o Tribunal, o recolhimento da primeira parcela, e de trinta dias, a contar da parcela anterior, para comprovar os recolhimentos das demais parcelas, devendo incidir, sobre cada valor mensal, atualizado monetariamente, os juros de mora devidos, no caso do débito, na forma prevista na legislação em vigor, alertando os responsáveis de que a falta de comprovação do recolhimento de qualquer parcela importará o vencimento antecipado do saldo devedor, nos termos do § 2º do art. 217 do Regimento Interno deste Tribunal; 
h) enviar cópia do Acórdão a ser prolatado à Procuradoria da República no Estado do Piauí, nos termos do § 3º do art. 16 da Lei 8.443/1992, c/c o § 7º do art. 209 do Regimento Interno do TCU, para adoção das medidas cabíveis;
i) enviar cópia do Acórdão que vier a ser proferido ao Fundo Nacional de Saúde e aos responsáveis, para ciência;
j) informar à Procuradoria da República no Estado do Piauí, ao Instituto Nacional do Seguro Social e aos responsáveis que a presente deliberação, acompanhada do Relatório e do Voto que a fundamenta, está disponível para a consulta no endereço www.tcu.gov.br/acordaos, além de esclarecer que, caso requerido, o TCU poderá fornecer sem custos as correspondentes cópias, de forma impressa; 
k) informar à Procuradoria da República no Estado do Piauí que, nos termos do parágrafo único do art. 62 da Resolução TCU 259/2014, os procuradores e membros do Ministério Público credenciados nesta Corte podem acessar os presentes autos de forma eletrônica e automática, ressalvados apenas os casos de eventuais peças classificadas como sigilosas, as quais requerem solicitação formal."
Em face do que restou apurado nos autos, o Ministério Público de Contas manifesta-se de acordo com a proposição oferecida pela SecxTCE (peças 69 a 71) , salvo no que se refere à aplicação das multas dos arts. 57 e 58 da Lei 8.443/1992 à sra. Marlene Lustosa Lages Costa, ex-Secretária Municipal de Saúde de Nossa Senhora dos Remédios/PI, considerando a ocorrência da prescrição da pretensão punitiva do TCU, haja vista que:
a) o prazo geral de prescrição indicado no art. 205 do Código Civil é de dez anos, contado da data de ocorrência da irregularidade sancionada, nos termos do art. 189 da Lei 10.406/2002 e se interrompe pelo ato que ordenar a citação, a audiência ou a oitiva dos responsáveis;
b) os débitos de responsabilidade da sra. Marlene, decorrentes de impugnação de despesas específicas (pagamento relativo a serviços de cardiologia não comprovados e que supostamente teriam sido prestados por empresa inexistente, e pagamentos a médica  contratada cujos serviços não foram comprovados) , datam de 30/8/2010, 5/10/2010 e 30/11/2010 (peça 58) , e o ato de ordenação da citação ocorreu em 11/3/2021 (peça 54) , ou seja, mais de dez anos depois, de modo que não é cabível a aplicação da multa do art. 57 da Lei 8.443/1992;
c) também não é cabível a aplicação da multa do art. 58, II, da Lei 8.443/1992 à sra. Marlene em razão da "inserção/manutenção indevida de dados de profissionais de saúde (médicos e dentistas) no Cadastro Nacional de Estabelecimentos de Saúde (CNES) , causando repasse indevido de recursos de incentivos financeiros da Atenção Básica (Estratégia Saúde da Família) , evidenciado nas constatações 141098 a 141102 constantes do Relatório de Auditoria do Denasus nº 11049", pois a audiência somente foi ordenada em 11/3/2021 (peça 54) , quando já haviam decorrido mais de dez anos das respectivas datas de inserção/manutenção, consoante informações da unidade técnica (peça 69, pp. 11/2, item 38.1) :
"a) pela inclusão indevida de:
a.1) Isabel Cristina de Carvalho, médica (cunhada da defendente, cf. Relatório de Auditoria 11049, peça 2, p 27; CNES: já com 100 horas semanais - 40h Hospital Parnamirim/RN + 60 h Residência Médica em Natal/RN) - foi cadastrada na equipe do PSF da localidade Santo Antônio, de outubro de 2010 a fevereiro de 2011 (v. Relatório de Auditoria 11049, constatação 141410, item 4, peça 2, p. 26) .
a.2) Waleria Carvalho Oliveira, odontóloga (entrada em 1º/10/2010, cf. Relatório de Auditoria 11049, peça 3, p. 4) - foi cadastrada de outubro a dezembro de 2010 no Posto Santo Antônio (v. Relatório de Auditoria 11049, constatação 141410, item 13, peça 2, p. 26) ;
b) pela mantença do médico Paulo Henrique Carvalho Costa  (cunhado da defendente, que trabalhava em Teresina, v. item 38, alínea 'a' acima e anexo do Relatório de Auditoria 11049, peça 3, p. 2) - cadastrado na equipe do PSF que funcionava na sede da Secretaria Municipal de Saúde, entre agosto de 2010 a fevereiro de 2011. Ele teria emprestado o nome, CRM e CPF para o irmão Jose¿ Francisco Carvalho Costa, vice-prefeito do Munícipio, médico do PSF de Barras e de Nossa Senhora dos Remédios (v. Relatório de Auditoria 11049, constatação 141410, item 3, peça 2, p. 25-26) ." 
Nesse contexto, o MP de Contas adere à proposta de encaminhamento formulada pela SecexTCE, à peça 69, item 60, com exceção da alínea "e", pelos motivos expostos no presente parecer.
	É o relatório.

Everardo Oliveira Nunes de Barros (OAB/PI 2.789).

Procurador Júlio Marcelo de Oliveira.

TOMADA DE CONTAS ESPECIAL. RECURSOS DO SUS. TRANSFERÊNCIA FUNDO A FUNDO A MUNICÍPIO. RECEBIMENTO INDEVIDO DOS REPASSES. IRREGULARIDADES NA APLICAÇÃO. COMPROVAÇÃO DO BENEFÍCIO DA MUNICIPALIDADE. FIXAÇÃO DE NOVO E IMPRORROGÁVEL PRAZO PARA O RECOLHIMENTO DO DÉBITO.

TOMADA DE CONTAS ESPECIAL (TCE)

Secretaria de Controle Externo de Tomada de Contas Especial (SecexTCE).

Os presentes autos de Tomada de Contas Especial (TCE) foram originalmente instaurados pelo Fundo Nacional de Saúde em desfavor de Marlene Lustosa Lages Costa (470.486.703-04) e do município de Nossa Senhora dos Remédios/PI (02.577.421/0001-05) , em razão de não comprovação da regular                      aplicação dos recursos repassados pela União, na modalidade fundo a fundo.
As irregularidades identificadas se referem: (i) ao recebimento irregular dos recursos federais do SUS, relativos ao Bloco da Atenção Básica (incentivo financeiro da Estratégia Saúde da Família) , sem que fizesse jus a municipalidade; (ii) ao pagamento relativo a serviços que não foram comprovados; (iii) à inserção/manutenção indevida de dados de profissionais de saúde (médicos e dentistas) no Cadastro Nacional de Estabelecimentos de Saúde (CNES) , causando repasse indevido de recursos de incentivos financeiros da Atenção Básica (Estratégia Saúde da Família) .
Instados a se manifestar nos autos, somente a Sra. Marlene Lustosa Lages Costa apresentou defesa (peça 64) , enquanto o município de Nossa Senhora dos Remédios/PI, conquanto devidamente citada (peças 57 e 60) , manteve-se inerte, deixando correr in albis o prazo que lhe foi concedido.
A unidade técnica, após análise da defesa apresentada, opinou pela concessão de novo e improrrogável prazo ao município de Nossa Senhora dos Remédios/PI para o recolhimento do débito sob sua responsabilidade. Ainda, entendeu pela irregularidade das contas da Sra. Marlene Costa, com sua condenação em débito e aplicação de multas fundadas no art. 57 e 58, inciso II, da Lei 8.443/1992. 
O Ministério Público junto ao TCU discordou parcialmente da proposta de encaminhamento sugerida pela unidade técnica (peça 72) , especialmente no tocante à aplicação das penalidades de multa à Sra. Marlene Costa, por entender já caracterizada a prescrição da pretensão punitiva.
Feito esse histórico, passo a analisar o mérito deste processo.
Conforme evidenciado nos autos, o município de Nossa Senhora dos Remédios/PI recebeu indevidamente recursos do SUS, a que não fazia jus, em virtude de equivocado registro realizado no Cadastro Nacional de Estabelecimentos de Saúde (CNES) , causando repasse irregular de recursos de incentivos financeiros da Atenção Básica (Estratégia Saúde da Família) .
A inserção de dados indevidos no CNES caracterizou burla ao sistema de saúde, fazendo com que o ente federado fosse beneficiado indevidamente com os recursos de incentivo financeiro aos quais não tinha direito.
Considerando o benefício do ente municipal com a aplicação dos recursos que lhe foram transferidos sem conformidade, correta a proposta de imputação de débito à municipalidade.
De acordo com a jurisprudência desta Casa, nas situações em que os recursos são aplicados indevidamente, mas em benefício do Estado, Distrito Federal ou Município, sem que haja locupletamento por parte do agente público, a responsabilidade pelo ressarcimento da dívida é do ente federado (Acórdãos da 1ª Câmara: 158/2008, 2.707/2013 e 2.710/2013; Acórdãos da 2ª Câmara: 7.079/2010, 4.990/2011, 7.298/2013 e 5.224/2015; e Acórdão do Plenário: 456/2011) .
O município de Nossa Senhora dos Remédios/PI deixou de apresentar elementos que pudessem afastar as irregularidades apontadas nestes autos, justificando, assim, a condenação em débito do referido ente federativo.
 Existindo débito sob a responsabilidade municipal, a jurisprudência deste Tribunal inclina-se pela fixação de novo e improrrogável prazo para seu recolhimento.
Assim, acompanho a proposta da unidade técnica de fixação de novo e improrrogável prazo para que o município proceda ao recolhimento da dívida, com fundamento no art. 12, § 1º, da Lei 8.443/1992.
No que tange à condenação em débito da Sra. Marlene Costa, sugerida pela unidade técnica, imperioso esclarecer se os recursos utilizados para a realização dos pagamentos tidos por não comprovados estão abrangidos na parcela dos recursos federais cuja transferência foi considerada irregular e que justificou a responsabilização da municipalidade. 
Com o objetivo de evitar descompasso processual e proporcionar o saneamento dos autos, deixo a análise da defesa da responsável Marlene Costa para momento oportuno.
	Dessa forma, e VOTO pela adoção da minuta de acórdão que trago à consideração deste colegiado.
TCU, Sala das Sessões, em 23 de novembro de 2021.
Ministro VITAL DO RÊGO 
Relator